【裁判字號】    89,判,871
【裁判日期】    890324
【裁判案由】    徵收補償
【裁判全文】
行  政  法  院  判  決                            八十九年度判字第八七一號
    原      告  甲○○
    被      告  臺中縣政府
右當事人間因徵收補償事件，原告不服內政部中華民國八十八年三月三十一日台（八
八）內訴字第八八○二六八一號再訴願決定，提起行政訴訟。本院判決如左︰
    主  文
原告之訴駁回。
    事  實
緣原告之父親林慶堂所有台中縣霧峰鄉○○○段六一四－三地號土地面積○．一二二
五○○公頃中之○．○四五一○○公頃（分割後為六一四－四六地號），經被告以八
十七年九月二十五日府地權字第二四九五八八號公告徵收作為第二高速公路台中縣轄
區（霧峰鄉○○段）工程用地，原告對土地及地上建築物徵收補償有疑義，於八十七
年十月二日向被告提出異議，案經被告八十七年十月十四日府地權字第二六一九四二
六號函復：「．．．二、．．．地上物正由本府依法辦理查估工作中，俟查估完竣，
將另案辦理徵收地上物公告事宜。三、．．．有關地價疑義部分，並函請本縣大里地
政事務所重新檢討，如有錯誤，將依程序辦理更正。四、．．．  。」；復以八十七
年十月二十八日台中縣政府以府地權字第二八三九八八號函通知徵收範圍內各土地所
有權人領取地價補償費。原告不服，提起訴願、再訴願遞遭決定以原告既非系爭土地
之所有權人，其權利或利益並非因系爭土地被徵收直接受有損害，則其提起訴願、再
訴願顯屬當事人不適格，乃從程序上予以駁回。原告仍不服，遂提起行政訴訟。茲摘
兩造訴辯意旨於次：
原告起訴意旨及補充理由略謂：一、原告之房屋（建號六八一號）係建於自柳樹湳段
六一四－三地號逕為分割之六一四－四六地號土地上。被告之地政單位未依地價調查
估計規則第六條辦理，更未依台灣省實施地價調查估計作業規定辦理，致高價值土地
，被低價徵收，沒有加價。又系爭房屋建築基地、有擋土牆、填土級配等土地改良情
形，在地上物查估時，被告以建築改良物查估辦法第三十三條規定不予列入地上物補
償，應計算在地價上補償，但並未補償。二、依內政部七十九年二月十七日台內地字
第七七○六○一號函頒：「改進土地徵收作業原則」第六點，需地機關應就被徵收土
地上之住宅所有權人，因徵收致無屋可住者，訂定安置計劃。被告卻不予理採。另其
地上物補償亦不合理，經異議複估，自八十八年二月複估到今，仍未有結果相告知。
三、被告答辯理由，仍以徵收程序不能謂其為行政處分，原告就其提起訴願，於法難
謂有據云云，但事實上原告土地已被徵收處分。現已由國工局施工使用中，而以低價
徵收房屋基地，令原告損失嚴重。能說不是行政處分嗎﹖難道是要強搶民地。又．．
．土地徵收，雖有不服、異議，原告仍依法先行提供土地，拆遷房屋供施工使用，領
取現有補償金。對於不合理的行政處分，當然以訴願、行政訴訟，希望取得損失權益
的差額。四、原告就是不服被告行政作為的重點是地政人員怠忽職責，未實際查估地
價，造成原告土地現值和公告現值出現極大落差。依土地法第二章規定地價及改良物
價值被告應辦理估價。而被告並未實際辦理估價作業，可見縣地政人員應辦理事件不
辦理，而使原告有土地改良，有建自用住宅（合法房屋）的土地完全被忽略。另一證
據，台中縣政府在徵收地上物時，完全由民間永興顧問公司查估，且還在查估原告之
建物時發生補償費勵金計算額算錯的事，讓國工局發現，以公文通知修改，可見被
告本身不查估，而委託不專業（不具認證資格，未通過取得合法鑑價師考試）人員查
估。五、現在被告才說依土地法第二百四十一、二百四十四、二百四十五條要處理但
事實是原告在建物複估時已提出，但被以台中縣地上建築物查估辦法第三十三條為由
剔除權益。到現在仍未有擋土牆的補償，連其上的圍牆都故意估為一萬玖仟元（造價
四十二萬）理由是：查估冊上沒有百歲磚圍牆這一項的造價標準。更別說要估給你土
地改良之基地。六、徵收土地之安置計畫，國工局給原告公文說由被告代為辦理國宅
提供居住需要。但被告一直不予回應，如未聞問縣民無屋可住的情形。為此敬請鈞院
詳查，給予原告得到應得補償差額約三百萬元，看能否購得一附近住屋，以安身立命
等語。
被告答辯意旨略謂︰一、查被告八十七年十月二十八日八七府地權字第二八三九八八
號函，係通知業主檢附印鑑證明書、印鑑章、國民身分證、土地所有權狀等資料，於
函訂定時間、地點領取補償費，係屬通知性質，不發生具體法律上效果，不能謂其為
行政處分，原告就其提起訴願，於法難謂有據。二、有關公告土地現值部分，查本縣
各鄉（鎮、市）八十七年公告土地現值，系依據平均地權條例第四十六條規定，提經
本縣八十七年地價評議委員會依法審議通過，並經報奉臺灣省政府八十七年六月二十
二日八七地二字第三二五六八號函核准同意備查，並依法公告在案，經查霧峰鄉○○
○段六一四－三地號，補償清冊所列土地補償費每平方公尺三、二○○元，與八十七
年公告土地現值表所列現值並無錯誤，且補償之地價款另依都市計畫法第四十九條加
四成補償予地主，原告所訴應將地價重新評議，係對法令誤解，對之提起訴願，於法
無據。三、起訴理由（二）中所提有關建築基地之土地改良情形未予補償乙節，原告
申請複估時僅就建物部分提出疑義，無提到土地改良情形，與實際情形不符，應請原
告另案予被告提出申請辦理，再依土地法第二百四十一、第二百四十四、第二百四十
五條派員現場會勘。四、中二高規畫設計，係屬交通部台灣區國道新建工程局，關於
訂定「安置計畫」為其權責，非被告業務管轄，應由權責單位提出答辯為宜，被告不
予答辯。另其地上物複估已訂於八十八年六月九日假霧峰鄉農會發放，原告之一林慶
堂以複估過低為由，拒絕領取，而甲○○已具領完竣。五、據上所述，原告仍執陳詞
提起本訴難謂有理由，為特狀請判決予以駁回等語。
    理  由
按「人民提起訴願，須以官署之處分致損害其權利或利益為前提。所謂損害其權利或
利益，係指原處分所生具體的效果，致損害其確實的權利或利益而言。」。又查提起
行政訴訟，須因官署之處分，損害其權利，始得為之，故以權利之存在為起訴之前提
要件；若原告並無權利之存在，則官署之處分對其根本不生損害與否之問題，遽行提
起行政訴訟，自為法所不許。」本院五十六年判字第二一八號、五十九年判字第六一
七號分別著有判例。本件被告八十七年九月二十五日府地權字第二四九五八八號公告
係徵收原告之父林慶堂所有台中縣霧峰鄉○○○段六一四－四六地號面積○．○四五
一○○公頃土地；復以八十七年十二月二十三日八七府地權字第三三八一○二號公告
徵收地上物。關於徵收土地部分，依土地登記簿記載為原告之父林慶堂所有，原告既
非系爭土地之所有權人，其權利或利益並非因系爭土地被徵收，直接受有損害，則其
提起一再訴願及行政訴訟，顯非適格之當事人。從而，一再訴願決定，皆以原告並非
適格之當事人，其提起一再訴願程序不合，乃遞予駁回，於法俱無違誤，應予維持。
關於徵收地上建物部分，查系爭土地上之建物雖為原告所有，惟原告於八十七年十一
月四日向台灣省政府提起訴願時，被告尚未對地上建物公告徵收，故被告於八十七年
十月十四日八七府地權字第二六一九二六號函內明：「．．．二、．．．，其地上
物正由本府依法辦理查估工作中，俟查估完竣，將另案辦理徵收地上物公告事宜。．
．．」，亦即其時被告對地上物部分尚未作成行政處分，其權利或利益尚未遭受害，
自不許其遽行提起一再訴願。應俟被告辦理地上物徵收公告後，如認其權利或利益確
實遭受損害，始得提起異議及一再訴願。是原告於被告尚未公告徵收地上物前，遽行
提起一再訴願，於法顯有未合。從而，一再訴願決定遞從程序上予以駁回，於法亦無
違誤。綜上所述，原告復提起本件訴訟，揆諸首揭本院判例意旨，難謂有理由，應予
駁回。
據上論結，本件原告之訴為一部無理由，一部不合法，爰依行政訴訟法第十四條、第
二十六條後段，判決如主文。
中    華    民    國     八十九      年      三      月     二十四      日
                    行 政 法 院 第 五 庭
                                審 判 長 評  事      廖  政  雄
                                         評  事      趙  永  康
                                         評  事      沈  水  元
                                         評  事      林  清  祥
                                         評  事      姜  仁  脩
右  正  本  證  明  與  原  本  無  異
                                         法院書記官  陳  佩  玲
中    華    民    國     八十九      年      三      月     二十七      日


司法院資訊處製作；財團法人民間司法改革基金會備份。
